臺灣基隆地方法院刑事判決　　　　　　　　　　　　　九十一年度簡上字第五八號
　　上　訴　人
　　即　被　告　甲○○
右上訴人因被告妨害自由案件，不服本院九十一年度基簡字第二二六號中華民國九十
一年四月四日第一審簡易判決（聲請案號：九十一年度偵字第七七五號）提起上訴，
本院認不宜為簡易判決處刑，自為第一審判決如左：
    主  文
原判決撤銷。
甲○○無罪。
    理  由
一、檢察官聲請簡易判決處刑書意旨略以：上訴人即被告甲○○與告訴人乙○○係夫
    妻關係，二人於民國九十年十二月十日十一時許在位於基隆市○○路一六八巷六
    弄十一號四樓家中因金錢細故發生爭吵，甲○○即以妨害人身體自由之故意，用
    手將乙○○壓倒於地板後以繩子綑綁，限制乙○○行動自由，不使其離開住宅；
    嗣同日十五時四十分許見乙○○掙脫後將家中瓦斯開關屢屢打開，甲○○除以手
    毆打乙○○之頭部及小腿，造成乙○○身體多處傷害（傷害部分業據乙○○撤回
    告訴，詳後述），同時承前妨害身體及行動自由之犯意，繼續將乙○○壓制於地
    上，甲○○並囑咐女兒通知員警前來處理，始查知上情，因認被告涉犯刑法第三
    百零二條第一項之剝奪行動自由罪嫌。
二、按犯罪事實應依證據認定之，無證據不得推定其犯罪事實。又不能證明被告犯罪
    者，應諭知無罪之判決，刑事訴訟法第一百五十四條、第三百零一條第一項分別
    定有明文。又告訴人所述被害情形如無瑕疵可指，而就其他方面調查又與事實相
    符，其供述始足據為判決之基礎；且告訴人之告訴，係以使被告受刑事訴追為目
    的，是其陳述是否與事實相符，仍應調查其他證據以資審認（最高法院三十二年
    上字第六五七號、五十二年台上字第一三００號判例參照）。又事實之認定，應
    憑證據，如未能發現相當證據，或證據不足以證明，自不能以推測或擬制之方法
    ，為裁判基礎（最高法院四十年台上字第八六號判例參照）。另認定犯罪事實所
    憑之證據，雖不以直接證據為限，間接證據亦包括在內；然而無論直接或間接證
    據，其為訴訟上之證明，須於通常一般之人不致有所懷疑，而得確信其為真實之
    程度者，始得據為有罪之認定，倘其證明尚未達到此一程度，而有合理之懷疑存
    在時，即無從為有罪之認定，亦有最高法院七十六年台上字第四九八六號判例可
    資參照。
三、檢察官聲請意旨認為被告涉犯刑法第三百零二條第一項之剝奪行動自由罪，無非
    以：告訴人乙○○於警訊時雖承認確實曾打開客廳之瓦斯，然詳視告訴人所提出
    之仁祥醫院診斷證明書，其中記載告訴人受有頭部皮下血腫、臉部擦傷及瘀傷、
    左上臂及左小腿多處瘀傷、下顎瘀傷及擦傷等多處之傷害，雖傷害部分告訴人已
    撤回告訴不擬追究，然被告對於告訴人所採取限制行動自由之手段與激烈毆打至
    造成傷害之方法，顯逾必要之程度而難謂恰當。次就被告與告訴人所稱爭執之開
    始，係當日上午十一時許，然被告打開瓦斯係遲至當日下午；故被告於上午與告
    訴人發生爭執之始，並無採取限制告訴人行動自由與救護之必要。綜合上開說明
    ，可見被告以強制方式限制告訴人之自由，並非全然為救護告訴人之安全所必要
    等情，為其論據。經查，訊據被告甲○○堅決否認有為前揭剝奪行動自由犯行，
    辯稱：「當天向告訴人乙○○要拿回二萬元買年貨，兩人發生口角，結果告訴人
    摔東西後離家，早上並沒有把告訴人綁起來，是下午告訴人回來開瓦斯要自殺，
    我又沒有辦法制止她，因為告訴人要咬人，所以要用女兒的皮帶要綁他，但是沒
    有綁成」等語，核與告訴人於九十一年六月六日於本院調查時到院指稱：「和被
    告大約是早上十點開始吵架，被告早上並沒有綁我，約下午一時左右我有離家，
    出去緩和情緒，約十分鐘又回家，回來之後繼續吵，後來我有開瓦斯，被告以為
    我要自殺，就拿腰帶要綁我，並叫大女兒去報警，因為我有掙扎，所以都沒有綁
    成」等語相符，足見被告確係為阻止告訴人開瓦斯自殺等非理性行為而採取之舉
    動且其呼叫其女到請員警到場處理，亦徵其自始即無妨害自由之犯意甚明。參以
    證人陳鈺方即被告、告訴人之女到院證稱：「九十一年二月十日當天我有在家，
    後來父、母親吵架，媽媽摔東西，吵完架後媽媽就出去，我和父親在家裡收拾東
    西，收到快好時，媽媽回到家中，要開瓦斯自殺，是我去關瓦斯，當天爸爸有拿
    布條要綁媽媽，但沒有綁成功，後來父親要我拿皮帶準備要綁媽媽不要讓她自殺
    ，結果因為媽媽掙扎就沒有綁成。」等語，顯然告訴人所受之頭部皮下血腫、臉
    部擦傷及瘀傷、左上臂及左小腿多處瘀傷、下顎瘀傷及擦傷等多處傷害（傷害部
    分告訴人已撤回告訴），應係被告為避免告訴人自殺將其強壓制而導致之傷勢，
    尚未逾必要之程度，非屬刑法剝奪行動自由罪責行擬。綜上所述，告訴人於九十
    一年二月十日下午係自行尋短之際，由被告暫時強行限制其自由，應屬正當之避
    難行為等情，堪以認定。此外，復查無其他積極證據足資證明被告有何公訴人所
    指妨害自由犯行，尚難僅以告訴人於警訊及偵查時有瑕疵之指述，遽以認定被告
    有傷害犯行，揆諸前揭說明，應依法諭知無罪之判決，原審依刑法第三百零二條
    第一項之規定對被告論罪科刑，尚有未洽，被告上訴意旨否認犯罪指摘原判決不
    當，為有理由，自應由本院予以撤銷改判，而為被告無罪之諭知。
四、又本件被告甲○○所為既未該當於刑法第三百零二條第一項之構成要件，而應對
    其諭知無罪之判決，已如前述，原審本不得適用刑事訴訟法第七編所定之簡易程
    序對其論罪科刑，而應依刑事訴訟法第四百五十二條規定適用通常程序為審判，
    則本院所為前開判決，係依刑事訴訟法第四百五十五條之一第三項規定準用同法
    第三百六十九條第二項規定適用第一審通常程序而為之第一審通常程序判決，附
    此敘明。
據上論結，應依刑事訴訟法第四百五十五條之一第一項、第三項、第四百五十二條、
第三百六十九條第一項前段、第二項、第三百六十四條、第三百零一條第一項，判決
如主文。
本案經檢察官李辛茹到庭執行職務。
中      華      民      國    九十一    年      八      月     十四     日
                                      臺灣基隆地方法院刑事第三庭
                                          審判長法  官  林 火 炎
                                                法  官  齊    潔
                                                法  官  何 怡 
右正本證明與原本無異。
本件判決不得上訴。
                                                書記官  湯 惠 芳
中      華      民      國    九十一    年      八      月     十九     日
